臺灣臺中地方法院民事判決　
111年度家繼訴字第88號
原      告  中國信託商業銀行股份有限公司


法定代理人  利明献  


訴訟代理人  楊至中  

            郭俊雄  

被      告  尤昌綺  

            石文賢  
            尤美婷  

上列當事人間代位請求分割遺產事件，本院於中華民國111年7月
19日言詞辯論終結，判決如下：
    主      文
一、被告尤昌綺、石文賢、尤美婷應就被繼承人尤文詮所遺如附
    表三所示遺產，依附表一分割方法欄所示之分割方法分割。
二、訴訟費用由被告按附表二所示比例負擔。
    事實及理由
甲、程序方面：被告等人均經合法通知，無正當理由，均未於最
    後言詞辯論期日到場，核無民事訴訟法第386條各款所列情
    形，依家事事件法第51條準用民事訴訟法第385條第1項前段
    規定，爰依原告之聲請，由其一造辯論而為判決。
乙、實體方面：
壹、原告主張：
一、被告所公同共有如附表一所示臺中市○○區○○段000000000地
    號土地（下稱系爭土地），係被繼承人尤文詮之遺產，繼承
    人為被告尤昌綺、石文賢、尤美婷等人，均已辦理繼承登記
    ，然尚未辦理遺產分割。
二、又原告對被告尤昌綺有債權新台幣（下同）0000000元及其
    利息未清償，並經原告對被告取得本院核發之110年度司執
    字第45815號債權憑證。
三、按繼承人有數人時，在分割遺產前，各繼承人對於遺產全部
    為公同共有。又繼承人得隨時請求分割遺產。民法第1151條
    、第1164條前段分別定有明文。次按公同共有物分割之方法
    ，除法律另有規定外，應依關於共有物分割之規定。又法院
    得因任何共有人之請求，以原物分配於各共有人。但各共有
    人如受原物之分配顯有困難者，得將原物分配於部分共有人
    。如原物分配顯有困難時，得變賣共有物，以價金分配於各
    共有人。部分受分配者，得以金錢補償之。民法第830條第2
    項、第824條第2項、第3項分別定有明文。末按共有人因共
    有物分割之方法不能協定決定，而提起請求分割共有物之訴
    ，應由法院依民法第824條命為適當之分配，不受任何共有
    人主張之拘束，即不得以原告所主張分割方法之不當，遽為
    駁回分割共有物之訴之判決。最高法院49年度台上字第2569
    號判例參照。又遺產之公同共有人係以遺產之分割為其終局
    目的，而以公同共有關係為暫時的存在。次按在公同共有遺
    產分割自由之原則下，民法第1164條規定，繼承人得隨時請
    求分割遺產，該條所稱之「得隨時請求分割」，依同法第82
    9條及第830條第1項規定觀之，自應解為包含請求终止公同
    共有關係在内，俾繼承人之公同共有關係歸於消滅而成為分
    別共有，始不致與同法第829條所定之旨趣相左，庶不失繼
    承人得隨時請求分割遺之立法本旨（最高法院93年度台上字
    第2G09號判決意旨參照）。
四、揆諸前揭法條規定，原告請求裁判分割被繼承人尤文詮所遺
    留之遺產，應無不合。次按債務人怠於行使其權利時，債權
    人因保全債權，得以自己名義行使其權利；前條債權人之權
    利，非於債務人負遲延責任時，不得行使，同法第242條本
    文、第243條本文亦有明定。經查被告尤昌綺自應償還原告
    借款之時，得以行使遺產分割請求權方式取得財產，進而清
    償原告之債務，惟被告尤昌綺迄今仍怠於行使，且被告尤昌
    綺已陷於無資力，原告自有行使代位權以保全債權之必要，
    為此，原告為保全自己之債權，得以自己名義代位被告尤昌
    綺行使對被繼承人尤文詮之遺產分割權利，請求裁判分割被
    繼承人尤文詮所遺留之遺產。綜上所述，爰依民法第242條
    、第1164條規定，代位請求分割遺產。並聲明：如主文
    所示。
貳、被告等人經通知均未到庭，亦未提出書狀作何聲明或陳述。
參、本院得心證之理由：
一、原告所主張之前開事實，業據其提出本院110年度司執字045
    815號債權憑證、土地登記第一類謄本等為證，並有臺中市
    豐原地政事務所111年2月15日豐地一字第1110001483號函附
    卷可稽，自堪信為真實。
二、按繼承人有數人時，在分割遺產前，各繼承人對於遺產全部
    為公同共有。繼承人得隨時請求分割遺產，但法律另有規定
    或契約另有訂定者，不在此限，為民法第1151條、第1164條
    所明定。次按債務人怠於行使其權利時，債權人因保全債權
    ，得以自己之名義，行使其權利，同法第242條定有明文。
    債權人得予代位債務人行使之權利，並非僅以請求權為限，
    凡非專屬於債務人本身之權利，均得為之。此項代位權行使
    之範圍，就同法第243絛但書規定旨趣推之，並不以保存行
    為為限，凡以權利之保存或實行為目的之一切審判上或審判
    外之行為，諸如假扣押、假處分、聲請強制執行、實行擔保
    權、催告、提起訴訟等，債權人皆得代位行使。又按共有物
    之分割，依共有人協議之方法行之；分割之方法不能協議決
    定，或於協議決定後因消滅時效完成經共有人拒絕履行者，
    法院得因任何共有人之請求，命為下列之分配：一、以原物
    分配於各共有人。但各共有人均受原物之分配顯有困難者，
    得將原物分配於部分共有人。二、原物分配顯有困難時，得
    變賣共有物，以價金分配於各共有人；或以原物之一部分分
    配於各共有人，他部分變賣，以價金分配於各共有人；以原
    物為分配時，如共有人中有未受分配，或不能按其應有部分
    受分配者，得以金錢補償之，民法第823條第1項、第824絛
    第1項、第2項、第3項分別定有規定。經查：
(一)因繼承而取得遺產之公同共有權利，在遺產分割析算完畢前
    ，尚無法自一切權利義務公同共有之遺產單獨抽離而為執行
    標的，應俟辦妥遺產分割，始得進行拍賣，故執行法院須待
    債務人已辦妥遺產分割或由原告代位提起分割遺產訴訟，俟
    公同共有關係消滅後，始得對債務人所分得部分執行（臺灣
    高等法院暨所屬法院98年法律座談會民執類提案第21號意旨
    參照）。又按分割共有物既對物之權利有所變動，即屬處分
    行為之一種，凡因繼承於登記前已取得不動產物權者，其取
    得雖受法律之保護、不以其未經繼承登記而否認其權利，但
    繼承人如欲分割其因繼承而取得公同共有之遺產，因屬於處
    分行為，依民法第759條規定，自非先經繼承登記，不得為
    之，且為訴訟經濟計，當事人一訴請求辦理繼承登記後再為
    分割，並無不可（最高法院68年度第13次民事庭會議、70年
    度第2次民事庭會議決議、69年台上字第1012號判決參照）
    。
(二)原告對被告尤昌綺之債權未獲清償，且如附表一所示之遺產
    並無不能分割之情形，亦無不分割之約定，惟因被告尤昌綺
    怠於行使遺產分割請求權，致原告無法就被告尤昌綺分得部
    分執行，則原告為保全其對被告尤昌綺之債權能獲得清償，
    自得依民法第242條之規定，代位行使被告尤昌綺之遺產分
    割請求權。
三、關於分割方法部分，附表一所示之土地，應按被告各人之應
    繼分比例，採分別共有方式分割，如此符合公平原則，且將
    公同共有改為分別共有關係，並不損及被告之利益，況被告
    若取得分別共有，對於所分得之應有部分均得以自由單獨處
    分、設定負擔，反而對於被告較為有利。故本院認被繼承人
    尤文詮遺如附表一所示遺產，應依附表一所示分割方法予以
    分割，爰判決如主文第2項所示。
四、又分割遺產之訴，係固有必要共同訴訟，分割後被告等均蒙
    其利，且若未經原告代位請求分割遺產，而由被告尤昌綺自
    行訴請分割遺產者，被告尤昌綺仍需依應繼分之比例負擔分
    割遺產事件之訴訟費用，是本院認本件訴訟費用應由被告等
    人依應繼分之比例負擔，始為公允，爰判決如主文第3項所
    示。
四、訴訟費用負擔之依據：家事事件法第51條、民事訴訟法第78
    條、第85條第1項前段。
中　　華　　民　　國　　111 　年　　8 　　月　　31　　日
                  民事法庭    法  官    陳忠榮
以上正本係照原本作成。
如對本判決上訴，須於判決送達後20日之不變期間內，向本院提
出上訴狀（須按他造當事人之人數附繕本）。如委任律師提起上
訴者，應一併繳納上訴審裁判費。
中　　華　　民　　國　　111 　年　　8 　　月　　31　　日
                              書記官    黃佳莉　　
附表一：被繼承人尤文詮之遺產
種類 坐落處 分割方法 土地 臺中市○○區○○段000000000地號 依附表二所示繼承人應繼分比例分割。 

附表二:繼承人之應繼分比例
編號 繼承人 應繼分比例 1 尤昌綺 1/3 2 石文賢 1/3 3 尤美婷 1/3